臺灣臺南地方法院民事判決　　　　　　　99年度家訴字第98號
原　　　告　丙○○（民國○○年.
　　　　　　乙○○（民國○○年
兼上列二人
法定代理人　丁○○
上列三人訴
訟代理人　　林怡靖律師
被　　　告　甲○○　　住臺南市
　　　　　　　　　　　身分證統
訴訟代理人　黃厚誠律師
　　　　　　楊聖芬律師
上列當事人間請求給付扶養費等事件，經本院於民國99年12月
23日言詞辯論終結，判決如下：
    主      文
被告應給付原告丙○○新臺幣柒仟陸佰零捌元，及自民國九十九
年十二月一日起至民國一０四年三月一日止，按月於每月五日給
付原告丙○○新臺幣捌仟肆佰玖拾伍元。
被告應給付原告乙○○新臺幣柒仟陸佰零玖元，及自民國九十九
年十二月一日起至民國一０六年二月十七日止，按月於每月五日
給付原告乙○○新臺幣捌仟肆佰玖拾伍元。
被告應給付原告丁○○新臺幣陸拾壹萬壹仟壹佰零壹元，及自民
國九十九年八月十日起至清償日止，按年息百分之五計算之利息
。
原告其餘之訴駁回。
訴訟費用除減縮部分外，由被告負擔百分之九十五，餘由原告負
擔。
本判決第一項原告丙○○勝訴部分，以訴訟中履行期已到者為限
，得假執行。被告以新臺幣參萬參仟零玖拾參元為原告丙○○預
供擔保，得免為假執行。
本判決第二項原告乙○○勝訴部分，以訴訟中履行期已到者為限
，得假執行。被告以新臺幣參萬參仟零玖拾肆元為原告乙○○預
供擔保，得免為假執行。
本判決第三項原告丁○○勝訴部分，於原告丁○○以新臺幣貳拾
萬肆仟元為被告供擔保後，得假執行。被告以新臺幣陸拾壹萬壹
仟壹佰零壹元為原告丁○○預供擔保，得免為假執行。
原告丁○○其餘假執行之聲請駁回。
    事實及理由
壹、程序方面：
一、按訴狀送達後，原告不得將原訴變更或追加他訴。但擴張或
    減縮應受判決事項之聲明者，不在此限，民事訴訟法第255
    條第1項第3款定有明文。
二、經查，本件原告起訴時，其訴之聲明第一、二、三項係求為
    判決：「一被告應自民國99年8月1日起至104年3月1日止，
    按月於每月5日給付原告丙○○新臺幣（下同）8,590元，如
    被告遲誤一期履行，其後之期間視為亦已到期。二被告應自
    99年8月1日起至106年2月17日止，按月於每月5日給付原告
    乙○○8,590元，如被告遲誤一期履行，其後之期間視為亦
    已到期。三被告應給付原告丁○○1,352,299元，及自起訴
    狀繕本送達翌日起至清償日止，按年息百分之五計算之利息
    。」有原告之「起訴暨聲請訴訟救助」書狀在卷可稽。嗣原
    告99年10月14日提出準備書狀，減縮其上開訴之聲明第三項
    為：「被告應給付原告丁○○640,712元，及自起訴狀繕本
    送達翌日起至清償日止，按年息百分之五計算之利息。」再
    於本院99年10月14日言詞辯論期日，當庭以言詞陳明減縮其
    上開訴之聲明第一、二項後段關於「如被告遲誤一期履行，
    其後之期間視為亦已到期。」部分，經記明言詞辯論筆錄在
    案，有原告上開準備書狀及本院99年10月14日言詞辯論筆錄
    在卷可參，核原告上開所為係聲明之減縮，參諸首開規定，
    即為法之所許，合先敘明。
貳、實體方面：
一、本件原告起訴主張：
  (一)原告丁○○與被告於80年12月25日結婚，婚後育有未成年之
    長子即原告丙○○（○○年○月○日生，身分證統一編號：Ｚ000
    000000號）、長女即原告乙○○（○○年○月○○日生，身分證
    統一編號：Ｚ000000000號），目前兩造婚姻關係存續中。
  (二)被告於90年8月27日起即離家出走，迄今未歸，原告丁○○
    曾於91年11月間訴請被告履行同居即本院91年度婚字第868
    號履行同居事件，經判決命被告應與原告丁○○同居確定，
    惟被告仍不願返家，拒絕履行同居義務。被告離家期間，自
    94年3月後陸陸續續因原告要求而或多或少負擔原告丙○○
    、乙○○扶養費，惟在94年2月以前，皆僅由原告丁○○一
    人獨自負擔原告丙○○、乙○○扶養費，原告丁○○自得請
    求自90年9月1日起至94年2月28日止，原告丁○○為被告所
    代墊支付之原告丙○○、乙○○之扶養費。又原告丙○○將
    升高中、原告乙○○將升國三，二人所需扶養費日益增加，
    原告丁○○每月薪資33,000元，名下僅有公寓乙間，作為三
    人棲身之所，實無力繼續代墊被告應分擔之原告丙○○、乙○○扶養費。
  (三)被告為原告丙○○、乙○○之母親，對原告丙○○、乙○○
    依法負有扶養義務，原告丙○○、乙○○自得請求被告給付
    扶養費。又原告主張原告丁○○、被告應按各二分之一之比
    例分擔原告丙○○、乙○○之扶養費。依行政院主計處編列
    之「平均每人月消費支出」，97年臺南市平均每人月消費支
    出為17,180元，以該金額作為原告丙○○、乙○○每月所需
    之扶養費，請求被告應分擔二分之一即8,590元。被告自94
    年3月以後雖有匯款予原告丁○○作為原告丙○○、乙○○
    之扶養費，但金額遠不足原告丙○○、乙○○二人所需，原
    告丙○○、乙○○有預為請求之必要。
  (四)又原告丁○○自90年9月1日起至94年2月28日止，為被告代
    墊支付原告丙○○、乙○○之扶養費，使被告本應履行之扶
    養義務，因原告丁○○之代為履行，致享有免履行扶養義務
    之利益，原告丁○○自得依不當得利之規定，請求被告返還
    利益。依行政院主計處編列之「平均每人月消費支出」，臺
    南市平均每人月消費支出金額90、91、92、93、94年依序分
    別為14,849元、14,538元、15,595元、15,556元、16,524元
    ，以上開金額作為原告丙○○、乙○○支出之扶養費金額，
    被告應負擔二分之一，即640,712元【計算式；（14,849×
    4÷2×2）＋（14,538×12÷2×2）＋（15,595×12÷2×2
    ）＋（15,556×12÷2×2）＋（16,524×2÷2×2）＝59,39
    6＋174,456＋187,140＋186,672＋33,048＝640,712】。
  (五)對被告所為抗辯之陳述：
    1.原告家庭狀況雖非單親，實質上與單親無異，教養子女者
      ，金錢付出實為人父母最基本最簡單之責。原告一人身兼
      數職，為求賺得溫飽及扶養子女，原告丙○○、乙○○患
      有精神疾病，皆有過動症狀，原告丙○○更長期為脊椎側
      彎所苦，二人長期在醫院接受治療及復健，原告丁○○督
      促自己要更努力賺錢，並儘量抽空陪伴小孩，希望彌補子
      女母親不在身邊的遺憾，原告本件僅以行政院主計處所公
      布之各當年臺南市平均每人月消費支出為計算標準尚稱合
      理，更不論未成年子女之教養比起一般成年人之開銷所需
      費用更是有過之而無不及，被告主張以每年度綜合所得稅
      每人之免稅額加計教育學費特別扣除額之總和作為本件計
      算扶養費之基準並不合理。
    2.被告每年收入將近百萬，原告每月薪資卻僅33,000元，若
      依收入多寡觀之，被告本應負擔更重比例，更不論原告丁○○身兼數職、父兼母職、焦頭爛額下所需花費照顧原告
      丙○○、乙○○之精神、時間及體力。又被告雖或多或少
      給付原告丙○○、乙○○扶養費，但通常要原告丁○○一
      再催促，被告卻仍拖拖拉拉，甚至給付金額也隨被告喜怒
      ，宛如施捨，原告丁○○常有燃眉之急而被告仍拖延給付
      ，致需向朋友周轉甚至以個人信貸或卡債支付，希望被告
      無法擔任人妻，也不要枉為人母，與原告丁○○共同負擔
      子女扶養費。
    3.夫妻對於家庭費用之支出本應平均分擔，兩造共同生活期
      間，雖原告丁○○未能提供妻子富裕之金錢物質生活，惟
      婚姻之初夫妻互信互愛，照顧子女分工合作互相幫忙，原
      告之薪水除給付家用及房貸，幾乎所剩無幾，縱認原告丁○○只有給付房貸並無償提供妻小居住，何能誣指原告丁○○對子女完全無付出，原告否認夫妻共同生活期間被告
      為原告丁○○代墊子女扶養費之事實。
    4.被告於93年7月14日花費24,276元購買電腦設備贈與原告
      丙○○、乙○○；99年9月4日花費20,999元購買電腦贈予
      原告丙○○、99年9月4日花費5,999元購買電腦螢幕贈與
      原告乙○○，實係討好子女之表現，非扶養費之支出，原
      告丙○○、乙○○在家中早已擁有足供學習上使用之電腦
      ，而原告丁○○為被告所墊付之扶養費（食、衣、住、行
      ）並未因被告多添購電腦而得減少支出，此項添購電腦之
      費用不得主張抵充。
    5.被告自90年9月間離家出走至94年2月間，鮮少和原告聯繫
      ，期間更未曾給付子女扶養費，子女之生活費皆是原告丁○○一人單獨支付。若按夫妻本需共同負擔子女扶養費之
      相關法律規定，就被告未給付之部分，應認為原告丁○○
      所代墊，原告丁○○自得依不當得利相關規定請求被告返
      還。
    6.若按行政院主計處編列之「平均每人月消費支出」之統計
      金額計算，94年3月至99年8月止（98年度比照97年度之統
      計金額即17,180元），被告依二分之一比例負擔原告丙○○、乙○○扶養費應為1,121,392元【（16,824×10）＋
      （16,590×12）＋（17,276×12）＋（17,180×12）＋（
      17,180×12）＋（17,180×8）＝1,121,392】，而該期間
      被告實際支出1,132,761元，可知被告於此段期間所支出
      之子女扶養費用和行政院主計處所編列之「平均每人月消
      費支出」尚稱相符，原告依此標準請求自合理不過。原告
      所依據計算金額實係現今社會養兒育女之最基本需求，尚
      不包括子女從小到大，大、小病不斷不時就醫之診療費用
      、復健費用、營養補給費用等。
    7.被告迄今仍只願負擔每名子女每月6,000元之扶養費，遠
      低於原告丙○○、乙○○所請求之8,590元，及被告並非
      按月定時定額給付子女扶養費，原告丙○○、乙○○每個
      月扶養費有預為請求之必要。
  (六)爰依民法第1084條第2項、第1089條第1項前段、第1114條第
    1項第1款、第179條前段及最高法院92年臺上字第1699號判
    決，提起本件訴訟等情。並聲明：1.被告應自99年8月1日起
    至104年3月1日止，按月於每月5日給付原告丙○○8,590元
    。2.被告應自99年8月1日起至106年2月17日止，按月於每月
    5日給付原告乙○○8,590元。3.被告應給付原告丁○○640,
    712元，及自起訴狀繕本送達翌日起至清償日止，按年息百
    分之五計算之利息。4.第三項聲明，原告願供擔保，請准予
    宣告假執行。
二、被告則以：
  (一)按扶養義務分為生活保持義務及生活扶助義務，在生活保持
    義務係指被扶養人需受扶養之狀態，應以被扶養人不可或缺
    之生活需求為標準，而父母對於未成年子女所負之扶養義務
    ，即係生活保持義務，應以未成年子女之扶養需要狀態、不
    可或缺之需要為標準。茲衡量一般未成年人不可或缺之生活
    需要，以當年度綜合所得稅申報額每人之免稅額作為衡量未
    成年人所需之扶養費用，應屬適宜；另教育學費特別扣除額
    乃適用於扶養子女就讀大專以上院校之情形，雖本件原告請
    求返還代墊扶養費用之期間即90年8月27日至94年2月止，該
    期間兩名子女即原告丙○○、乙○○尚無教育學費特別扣除
    額之適用，然被告願以當年度綜合所得稅申報額每人之免稅
    額，並加計教育學費特別扣除額之總和即8,250元【（74,00
    0＋25,000）12＝8,250】，作為原告丙○○、乙○○每月
    所需扶養費金額。
  (二)原告丁○○主張以各當年臺南市平均每人月消費支出為計算
    扶養費用額之標準，顯屬過高。目前我國有全民健保制度之
    保障，原告丁○○無需為兩名子女支應巨額醫療費用而增加
    日常必要及相當之生活所需之資。又依各當年臺南市平均每
    人月消費支出調查報告所示，上開消費支出金額之計算，並
    非專以未成年人為對象，若干消費項目例如：菸草、家具及
    家庭設備、家事管理、房地租及水費、燃料和燈光、交通工
    具及通訊購置、交通設備使用管理費、汽機車保險費等，均
    非未成年人所必需，顯已逾越未成年人不可或缺之生活需求
    ，以之作為未成年人每月必要扶養費用之數額，顯有未恰。
    另臺灣高等法院高雄分院97年度家上字第8號民事判決，審
    酌內政部社會司核定臺灣省（含臺南市）當年度最低生活費
    ，並扣除扶養未成年人之非必要費用後，於97年間核定未成
    年人之扶養費用為12,000元，原告主張之扶養費顯屬過高。
    倘認宜以各當年臺南市平均每人月消費支出作為增減扶養費
    之基準，亦請審酌內政部社會司核定臺灣省（含臺南市）歷
    年最低生活費，並扣除各當年消費支出調查報告中非未成年
    人日常生活所需之若干消費項目，再參酌上開案例，原告丙○○、乙○○每月所需扶養費金額以12,000元為允當。
  (三)被告於93年7月14日、99年9月4日分別為原告丙○○、乙○○支付購買電腦設備費用24,276元、26,998元，性質上為原
    告丙○○、乙○○必要之扶養費用：鑑於網際網路及電腦之
    廣泛運用，現今國小義務教育階段均規劃有電腦課程，且個
    人家用電腦普及，電腦自屬教育上不可或缺之硬體設備，被
    告為原告丙○○及乙○○購買電腦設備所支出之費用，性質
    上當為原告丙○○及乙○○之扶養費。再，原告丁○○主張
    該時家中已有為子女購買之電腦（然未見其舉證，被告否認
    之，且購置電腦原告亦未反對），被告購置電腦是為了取悅
    小孩云云；次退步言，倘果若原告丁○○所稱購買電腦之支
    出並非扶養子女之必要支出，則其為子女購買電腦是否亦非
    屬扶養之必要費用？又被告倘意在取悅子女，應添購電動遊
    戲機而非電腦設備；實則電腦設備有其使用年限，亦可能故
    障毀壞，或有更新系統之必要，被告視子女實際使用需求，
    分別於93年7月14日、99年9月4日添購電腦設備，當屬原告
    丙○○、乙○○必要之扶養費用。
  (四)經被告舉證說明於離家期間有以匯款、甚或親自交付原告丁○○等方式而陸續支付子女扶養費用共計1,157,037元後，
    原告丁○○始減縮聲明而改請求自90年9月至94年2月止為被
    告代墊之子女扶養費，顯見原告先前主張乃有刻意隱瞞實情
    、混淆事實之惡意；況，原告丁○○係否果就被告支出不足
    部分為被告代墊而受有損害？其為被告代墊之數額若干？均
    未舉證以實其說，顯無足採。又原告丁○○僅就其所應分擔
    之扶養費用額，對原告丙○○及乙○○負有法定扶養義務，
    縱其果為被告代墊並已支出被告應負擔之扶養費用，亦非屬
    其法定扶養義務之範圍，核其性質，係為履行道德上義務所
    為之給付，依民法第180條第1款自不得請求被告返還。
  (五)倘認被告對原告丁○○負有不當得利返還義務，則被告就下
    列金額主張抵銷或扣除：
    1.被告於婚後提供婚前儲蓄約70萬元，供原告丁○○於臺南
      市○區○○路置產（即現於原告丁○○名下之房、地各一
      筆），以支付頭期款及裝修費用；於80年至90年雙方共同
      生活期間，原告丁○○以每月3萬多元之薪資支付上開房
      地之銀行貸款及給付母親生活費後，所剩無幾，無力負擔
      家庭生活支出，該時家庭日常生活費用（包含兩名子女扶
      養費用）均由被告負擔。再被告於共同生活期間獨立負擔
      子女扶養費用，因而負有荷蘭銀行信用卡債務142,96 0元
      （其中卡號0000000000000000為附卡，該時為原告丁○○
      所使用）、中國信託信用卡債務98,977元（其中卡號末4
      碼4731為附卡，該時為原告丁○○所使用）及保單借款債
      務42,902元，其中原告丁○○所使用之附卡卡債甚均由被
      告清償，被告並應原告丁○○要求而向母親借款40萬元以
      購買汽車一輛（車牌號碼○○-○○○○）供原告丁○○使用。
      被告於共同生活期間為原告丁○○代墊之子女扶養費用，
      原告丁○○亦負有返還義務，被告主張抵銷之。
    2.倘以當年度綜合所得稅每人之免稅額加計教育學費特別扣
      除額，作為扶養費用之計算依據，則共同生活期間（即自
      原告丙○○及乙○○分別於84年3月、86年2月相繼出生至
      90年8月底被告離家止）兩名子女每月必要之扶養費用數
      額約8,083元【計算式：（72,000＋25,00012＝8,083，
      小數點以下四捨五入】，原告丁○○於該期間應以二分之
      一比例負擔子女扶養費用共計537,520元【計算式：（80,
      08 310＋8,08312＋8,0831＋8,083112＋8,083
      1223＋8,08382）2＝537,520，小數點以下
      四捨五入】，卻未支出而由被告代墊，原告丁○○自負有
      不當得利返還義務而應返還被告537,520元，被告主張抵
      銷；倘以12,000元為原告丙○○、乙○○每月所需扶養費
      用，即應以之計算共同生活期間內被告為原告丁○○代墊
      之扶養費用數額，被告主張抵銷之。
    3.被告與原告丁○○間有離婚訴訟紛爭，然被告對兩名子女
      的關愛絲毫未減，無奈遭原告丁○○百般刁難被告親權之
      行使，阻止被告探視子女，被告為免衝突，退而求其次至
      學校探視時，原告丁○○亦交代學校老師不得讓被告接子
      女下課或帶離學校，幸校方同情被告處境，特別安排閱讀
      室使被告得與子女有親近接觸的機會。該時被告除需另覓
      棲身之處外，又需獨自清償上述共同生活期間所生之債務
      ，無餘裕立即匯款予兩名子女，惟被告亦盡己所能，即於
      93年探視時陸續發給兩名子女生活零用金共計約2,200元
      ，於93年7月14日為兩名子女購買電腦設備費用24,276元
      ，並於94年初即持續給付子女扶養費用迄今。是，被告於
      此期間已支付之子女扶養費用共計26,476元，應予扣除。
    4.被告自94年3月至99年11月8日所支出逾其應負擔之子女扶
      養費用而致原告丁○○受有不當得利部分，被告主張抵銷
      ：被告自94年月迄今即持續給付其未成年子女即原告丙○○及乙○○之扶養費用，包含每月匯款之生活費、各類補
      習費用以及保險費等共計1,200,002元（即以99年9月9日
      民事答辯狀附表所示之金額總數1,157,037扣除於93年支
      出之購買電腦費用24,276元，加計99年9至11月8日支出之
      子女扶養費用共計67,241元），應已逾被告應負擔之子女
      扶養費用；倘以當年度綜合所得稅每人之免稅額加計教育
      學費特別扣除額或12,000元，作為扶養費用之計算依據，
      則自94年3月至99年8月止，被告應以二分之一比例負擔兩
      名子女之扶養費用分別為566,840元或792,000元，是被告
      所支出已逾其應負擔之範圍，被告逾越支出之數額分別為
      633,162元或408,002元，原告丁○○於此範圍內免其扶養
      費用之支出而受有不當得利，自負有返還義務，被告主張
      抵銷之。
  (六)被告對於原告丙○○及乙○○之扶養權利並無爭執，被告早
    於94年初迄今均按月於月初匯款至少12,000元或支付子女補
    習費用，每月探視原告丙○○及乙○○時亦支出採買日常用
    品或發給生活零用金等扶養費用；再被告於99年7月、8月、
    9月、10月及11月均分別匯款13,625元、12,500元、12,000
    元、12,000元及12,000元與原告丁○○作為原告丙○○及乙○○之生活費，於99年9月探視時亦共計支出31,241 元。綜
    上可知，被告迄99年11月均持續按月支付12,000元以上作為
    子女扶養費用，絕無原告丁○○所稱拖延支付子女扶養費用
    ，遑論不為履行或拒絕履行之虞，是原告對於未到期之扶養
    費並無預為請求之必要，此部分之請求應予駁回。另將來給
    付之訴之請求，與原告丁○○主張之不當得利返還請求權係
    屬二事，原告以被告遲不返還代墊費用而有預為請求之必要
    云云，顯屬無據；經被告詢問，子女非無意願與被告同住，
    被告亦甘願承擔扶養子女之全責，倘原告丁○○認照顧子女
    造成莫大壓力及困擾，更勿阻攔被告接子女同住。無論本件
    結果如何，被告必仍持續給付一雙子女之扶養費用，是本件
    將來給付之訴並無理由等語，資為抗辯。並聲明：1.原告之
    訴及假執行之聲請均駁回。2.如受不利之判決，願供擔保請
    准免為假執行
三、兩造不爭執之事實：
  (一)原告丁○○與被告於80年12月25日結婚，婚後育有未成年之
    長子即原告丙○○（○○年○月○日生，身分證統一編號：Ｚ000
    000000號）、長女即原告乙○○（○○年○月○○日生，身分證
    統一編號：Ｚ000000000號），目前兩造婚姻關係存續中。
  (二)被告在90年8月27日起離家，返回娘家居住，嗣被告聲請本
    院對原告丁○○核發通常保護令，經本院90年度家護字第44
    3號裁定駁回被告聲請確定在案。被告嗣又起訴請求判決與
    原告丁○○離婚，亦經本院90年度婚字第614號判決被告敗
    訴確定在案。又原告丁○○於91年11月3日起訴請求判決被
    告應履行夫妻同居義務，經本院91年度婚字第868號判決被
    告應與原告丁○○同居確定在案，惟被告迄今仍未返家與被
    上訴人原告丁○○同居。
  (三)被告曾自94年3月起至99年8月止支付原告丙○○、原告乙○○之扶養費用，合計0000000元。又被告曾於93年7月14日為
    原告丙○○、乙○○購買電腦設備支付24276元。
  (四)原告丁○○、被告應各按二分之一之比例分擔原告丙○○、
    原告乙○○每月所需扶養費。
四、得心證之理由：
    本件經依民事訴訟法第268條之1第2項規定，整理並協議簡
    化爭點及不爭執點後，兩造之爭點為：(一)原告丙○○、乙○○每月所需扶養費金額為多少？(二)原告丙○○、乙○○分別
    出生後至90年8月27日被告離家時止，原告丁○○是否未支
    付原告丙○○、乙○○的扶養費，均由被告代墊支付？又被
    告得向原告丁○○請求此部分代墊之原告丙○○、乙○○扶
    養費之不當得利金額為多少？(三)被告在93年7月14日為原告
    丙○○、乙○○支付購買電腦設備24,276元，性質上是否為
    原告丙○○、乙○○之扶養費用？(四)被告在99年9月4日為原
    告丙○○、乙○○購買電腦合計26,998元是否屬於原告丙○○、乙○○必要的扶養費用？(五)原告丁○○自90年9月起94
    年2月止有無為被告代墊被告所應支付之原告丙○○、原告
    乙○○扶養費？其金額為多少？(六)被告自94年2月至99年11
    月8日所支付原告丙○○、乙○○扶養費1,200,002元，其中
    被告是否有為原告所代墊支付原告丙○○、乙○○之扶養費
    ？又其金額為多少？(七)被告得對於原告丁○○主張抵銷之金
    額為多少？(八)原告丁○○為被告所代墊原告丙○○、原告乙○○扶養費，得否依不當得利之法律關係，請求被告返還？
    金額為多少？(九)原告丙○○、原告乙○○得否請求被告給付
    自99年8月1日起至原告丙○○、原告乙○○分別成年之日前
    一日止，按月給付扶養費？其金額為多少？茲將本院得心證
    之理由，分述如下：
  (一)關於爭點第(一)點部分：
    1.按父母對於未成年之子女，有保護及教養之權利義務。又
      直系血親相互間互負扶養義務，民法第1084條第2項、第1
      114條第1款定有明文。父母對其未成年子女之扶養義務，
      係基於父母子女之身分而來。若均有扶養能力時，對於子
      女之扶養費用均應分擔。次按受扶養權利者，以不能維持
      生活而無謀生能力者為限。又按扶養之程度，應按受扶養
      權利者之需要與負扶養義務者之經濟能力及身分定之，民
      法第1117條第1項、第1119條分別定有明文。所謂不能維
      持生活，係指不能以自己之財產及勞力所得以維持自己之
      生活而言。所謂無謀生能力，並不專指無工作能力者而言
      ，雖有工作能力而不能期待其工作（如因病不能工作、因
      照顧幼兒而無法工作等），或因社會經濟情形失業，雖已
      盡相當之能事，仍不能覓得職業者，亦非無受扶養之權利
      ，至扶養權利人對於其不能維持生活而無謀生能力之原因
      是否有過失，則可不問。所謂需要，應係指一個人生活之
      全部需求而言，舉凡衣食住行之費用、醫療費用、休閒娛
      樂費等，均包括在內。所謂扶養程度又分生活保持義務及
      生活扶助義務，前者，為父母子女、夫妻間之扶養義務，
      此義務為父母子女或夫妻身分關係之本質的要素之一，保
      持對方即係保持自己。而後者，例如兄弟姐妹間之扶養義
      務，此義務係為偶然之例外現象，為親屬之補助的要素之
      一，須因一方有特殊情形不能維持生活者，他方始負扶助
      之義務。父母對於子女之扶養義務，既係生活保持義務，
      自無須斟酌扶養義務者之給付能力，身為扶養義務者之父
      母雖無餘力，亦須犧牲自己而扶養子女。
    2.查原告丁○○、被告分別為原告丙○○、乙○○之父母，
      揆諸上開規定及說明，原告丁○○、被告對於原告丙○○
      、乙○○均有法定扶養義務。次查，原告丙○○、乙○○
      為未成年人，分別為十五歲、十三歲，自屬不能維持生活
      而無謀生能力之人，揆諸上開規定，原告丙○○、乙○○
      請求被告應負扶養義務，即屬有據，應予准許。
    3.原告主張原告丙○○、乙○○每月所需扶養費應按行政部
      主計處所編列「臺灣地區家庭收支調查」統計資料中「平
      均每人月消費支出-按區域別分」其中「臺南市」之歷年
      統計金額為計算標準，惟為被告所否認，並以前揭情詞置
      辯。查本院審酌日常生活中本即少有事事記帳，明確區別
      各項消費項目及收集有關扶養費用收據之行為。又按扶養
      之程度如果當事人間無從協商，法院應斟酌扶養義務人之
      身分、財力及扶養權利人之身分需要，以定其標準。查原
      告丙○○、乙○○之扶養義務人為原告丁○○及被告，而
      衡量原告丁○○每月薪資收入約為33,000元，96、97、98
      年度之全年薪資等所得分別為390, 000元、396,000元、3
      96,000元，名下土地房屋等財產總額為806,200元；而被
      告自79年起即陸續任職○○、○○環境工程有限公司，勞
      保之月投保薪資自10,200元陸續調升至今之43,900元，96
      、97、98之薪資、利息等所得分別為502,321元、790,848
      元、564,121元，名下土地房屋等財產總額則高達18,814,
      160元，有本院依職權所調取之上開勞保投保資料及稅務
      電子閘門財產所得調件明細表在卷足稽，及考量為使原告
      丙○○、乙○○受到較好的生活照顧，並審酌原告丙○○
      、乙○○出生後平日均居住在臺南市地區，行政部主計處
      所編列「臺灣地區家庭收支調查」統計資料中「平均每人
      月消費支出-按區域別分」其中「臺南市」之歷年統計金
      額，雖係針對成年國民所為之平均統計，因以消費為導向
      ，較符合一般扶養實情，即包括食品類、衣著及鞋襪類、
      醫療及保健類、娛樂、教育及才藝等項支出之花費，非不
      能作為未成年子女扶養費之參考依據。又該消費性支出之
      計算，雖非專以未成年人為對象，若干消費項目例如菸草
      、家具及家庭設備、家事管理等，並非未成年人所必需，
      固應予扣除，惟參諸若干未成年人所需而成年人不必要之
      需求（例如：教育學習等項目），在上開消費支出中不見
      得有採為計算之依據（參照最高法院96年度臺上字第81號
      判決），因之上開行政院主計處家庭收支調查報告臺南市
      歷年之平均每人每月消費支出金額，自可作為原告丙○○
      、乙○○之扶養費金額標準。
    4.被告雖辯稱：應以當年度綜合所得稅申報額每人之免稅額
      作為衡量原告丙○○、乙○○所需之扶養費金額，雖原告
      丙○○、乙○○尚未就讀大專以上院校，無教育學費特別
      扣除額之適用，被告願以當年度綜合所得稅申報額每人之
      免稅額，並加計教育學費特別扣除額之總和即8,250元【
      （74,000＋25,000）12＝8,250】，作為原告丙○○、
      乙○○每月所需扶養費金額；又參酌臺灣高等法院高雄分
      院97年度家上字第8號民事判決，於97年間核定未成年人
      之扶養費用為12,000元，請審酌內政部社會司核定臺灣省
      （含臺南市）歷年最低生活費，並扣除各當年消費支出調
      查報告中非未成年人日常生活所需之若干消費項目，再參
      酌上開案例，原告丙○○、乙○○每月所需扶養費金額以
      12,000元云云。經查，「當年度綜合所得稅申報額每人之
      免稅額」、「教育學費特別扣除額」係政府主管機關在課
      徵稅捐時所擬定個人免稅額、扣除額之計算標準，所考量
      者主要為政府的稅收及納稅義務人之支付能力，顯與父母
      扶養未成年人實際上在食、衣、住、行、育、樂各方面消
      費支出之現況及基準相去甚遠，顯不宜作為衡量原告丙○○、乙○○扶養費金額標準。至於內政部社會司核定臺灣
      省（含臺南市）歷年最低生活費」統計資料，係作為政府
      給予社會救助的參考標準，即家庭總收入平均分配全家人
      口，每人每月在最低生活費以下，且家庭財產未超過中央
      、直轄市主管機關公告之當年度一定金額者，即為社會救
      助法所稱之低收入戶（參照社會救助法第4條第1項），得
      申請及享有社會救助。查原告丁○○每月薪資收入約為33
      ,000元，名下土地房屋等財產總額為806,200元；而被告
      自79年起即陸續任職○○、○○環境工程有限公司，勞保
      之月投保薪資自10,200元陸續調升至今之43,900元，96、
      97、98之薪資、利息等所得分別為502,321元、790,848元
      、564,121元，名下土地房屋等財產總額則高達18,814,16
      0元，則由兩造家庭收入及財產觀之，顯然高出上開社會
      救助法所定之標準甚多，兩造家庭自非低收入戶，不能享
      有社會救助，則被告辯稱以「內政部社會司核定臺灣省（
      含臺南市）歷年最低生活費」統計資料，作為衡量原告丙○○、乙○○每月所需扶養費之標準云云，顯屬偏低而不
      足採。至於被告所提出臺灣高等法院高雄分院97年度家上
      字第8號民事判決，其扶養義務人之身分、財力與原告丁○○、被告並不相同，自無從比附援引，被告辯稱應以該
      判決所採之每月12,000作為原告丙○○、乙○○每月所需
      扶養費金額云云，亦無可採。
  (二)關於爭點第(二)點部分：
    被告辯稱：原告丙○○、乙○○分別出生後至90年8月27日
    被告離家時止，原告丁○○未支付原告丙○○、乙○○的扶
    養費，均由被告代墊支付，被告得向原告丁○○請求此部分
    代墊之原告丙○○、乙○○扶養費之不當得利金額云云，原
    告則否認原告丙○○、乙○○分別出生後至90年8月27日被
    告離家時止，原告丁○○未支付原告丙○○、乙○○的扶養
    費，均由被告代墊支付云云，按諸民事訴訟法第277條前段
    規定及舉證責任分配原則，此部分應由被告善盡舉證責任。
    查被告就此部分抗辯，並未舉證以實其說，所辯已難採信，
    況被告自承原告丁○○每月3萬多元之薪資用以支付供全家
    人居住之房地之房貸及給付母親扶養費，所剩無幾等語，而
    房貸之支出及原告丁○○扶養其母親之扶養費，均屬兩造之
    家庭生活費用，顯見原告丁○○每月所賺取薪資3萬多元，
    全數用以供兩造家庭生活費用使用，何能謂原告丁○○沒有
    支付家庭生活費用，均由被告代墊？至於被告辯稱伊與原告
    丁○○於80年至90年共同生活期間，其有支付房地頭期款70
    0,000元、負有荷蘭銀行信用卡債務142,960元、中國信託信
    用卡債務98,977元、保單借款債務42,902元，向被告母親借
    款400,000元購買汽車一台供原告丁○○使用，合計支付1,3
    84,839元云云，縱認屬實，以原告丁○○每月薪資30,000元
    全數用以支付家庭生活費用計算，自80年至90年共計十年期
    間，原告丁○○合計支付兩造家庭生活費用亦高達3,600,00
    0元，其支付金額已高於被告二點五倍之多，被告辯稱：伊
    在80年至90年與原告丁○○共同生活期間，家庭日常生活費
    用均由被告支付，伊為原告丁○○代墊之子女扶養費用，可
    依不當得利規定，請求原告丁○○返還，被告主張抵銷之云
    云，顯無可供抵銷之債權存在，被告此部分所辯自無可採。
  (三)關於爭點第(三)、(四)點部分：
    被告辯稱：伊在93年7月14日為原告丙○○、乙○○購買電
    腦設備支付24,276元，在99年9月4日為原告丙○○購買電腦
    設備支付20,999元、為原告乙○○購買電腦螢幕支付5, 999
    元，合計51,274元等情，業據被告提出統一發票為憑，且均
    為原告所不爭執，堪信為真正。被告辯稱上開支出項目及金
    額均屬原告丙○○、乙○○日常生活所需之必要扶養費等語
    ，雖為原告所否認，陳稱：係被告討好子女之表現，非扶養
    費之支出，原告丙○○、乙○○在家中早已擁有足供學習上
    使用之電腦云云，查現今社會已資訊化、電腦化、網路化，
    未成年人學習各種新事物，自有使用電腦設備之必要，因之
    父母為未成年人購買電腦設備之費用，應可認為扶養上所必
    要之費用，惟若已經購買電腦設備供未成年人使用，則在證
    明該電腦設備已達不堪使用之程度前，再次購買電腦設備之
    支出，自難認為必要之扶養費用。查原告並未舉證證明在93
    年7月14日以前原告丙○○、乙○○已有電腦設備可供學習
    使用，則被告在93年7月14日為原告丙○○、乙○○購買電
    腦設備支付24,276元，自可認為必要之扶養費用，被告就該
    筆費用對原告丁○○主張抵銷，即屬有據，應予准許。至於
    被告再於99年9月4日為原告丙○○購買電腦設備支付20,999
    元、為原告乙○○購買電腦螢幕支付5,999元部分，因原告
    丙○○、乙○○已有電腦設備可供學習使用，被告復未舉證
    證明原告丙○○、乙○○在93年7月14日購買之電腦設備已
    達不堪使用之地步，自難認為被告上開第二次為原告丙○○
    、乙○○購買電腦設備之支出係必要之扶養費用，因之被告
    在99年9月4日為原告丙○○、乙○○所支付購買電腦設備各
    20,999元、5,999元，自不能對原告主張抵銷。
  (四)關於爭點第(五)點部分：
    1.按父母對其未成年子女之扶養義務，係基於父母子女之身
      分而來。父母離婚所消滅者，乃婚姻關係，縱因離婚而使
      一方之親權處於一時之停止狀態，但對於父母子女間之直
      系血親關係毫無影響，均應依各自資力對子女負扶養義務
      。若均有扶養能力時，對於子女之扶養費用均應分擔。因
      此，父母之一方單獨扶養，自得依不當得利之規定請求他
      方償還代墊其應分擔之扶養費用（參照最高法院92年度臺
      上字第1699號判決）。
    2.查原告丙○○、乙○○每月所需扶養費應按行政部主計處
      所編列「臺灣地區家庭收支調查」統計資料中「平均每人
      月消費支出-按區域別分」其中「臺南市」之歷年統計金
      額為計算標準，已如前述，又原告主張原告丁○○與被告
      ，對於原告丙○○、乙○○之扶養費，應各按二分之一之
      比例分擔，為兩造所不爭執，堪可憑採。原告丁○○主張
      被告於90年8 月27日離家出走，自90年9月1日起至94年2
      月28日止，被告並未支付原告丙○○、乙○○扶養費，均
      由原告丁○○代被告墊付等情，為被告所不爭執，據此計
      算，臺南市平均每人月消費支出金額90、91、92、93、94
      年依序分別為14,849元、14,538元、15,595元、15,556元
      、16,524元，以上開金額作為原告丙○○、乙○○支出之
      扶養費金額，被告應負擔二分之一，即640,712元【計算
      式；（14,849×4÷2×2）＋（14,538×12÷2×2）＋（
      15,595×12÷2×2）＋（15,556×12÷2×2）＋（16,524
      ×2÷2×2）＝59,39 6＋174,456＋187,140＋186,672＋
      33,048＝640,712】。揆諸上開說明，原告丁○○自得依
      不當得利之法律關係，請求被告返還640,712元。被告雖
      辯稱：此部分係原告丁○○為被告履行道德上之義務，依
      民法第180條第1款規定，不得請求返還云云，惟查，父母
      對於子女之扶養義務，其性質係法律所規定之義務，並非
      道德上之義務，因之原告丁○○為被告代墊給付原告丙○○、乙○○扶養費，自屬為被告履行法律上扶養義務，自
      無民法第180條第1款規定之適用，被告此部分所辯，亦無
      可採。
  (五)關於爭點第(六)點部分：
    被告辯稱：伊自94年2月起至99年11月8日止所支付原告丙○○、乙○○扶養費1,200,002元，其中有為原告丁○○代墊
    支付原告丙○○、乙○○之扶養費等語，查，原告於起訴狀
    內主張至99年7月31日止，原告丙○○、乙○○由原告丁○○扶養，至於自99年8月1日起則由原告丙○○、乙○○自行
    向被告訴請給付扶養費，因之被告前揭對於原告丁○○之抗
    辯事由，應計算至99年7月31日止，至於被告自99年8月1日
    起所支付丙○○、乙○○扶養費，應另向原告丙○○、乙○○主張，不能向原告丁○○為主張。依被告99年9月9日答辯
    狀附表所載，自93年7月14日起至99年8月9日止，被告支付
    原告丙○○、乙○○扶養費金額為1,157,037元，其中93年7
    月14日購買電腦設備24,276元，非在94年2月至99年7月期間
    內，應先扣除（另單獨就原告丁○○請求不當得利金額內再
    行抵銷扣抵,詳下述），再扣除99年8月9日匯款扶養費12,50
    0元（另就原告丙○○、乙○○請求部分再行抵銷，詳下述
    ），即為1,120,261元。而參諸上開原告丙○○、乙○○扶
    養費計算標準即行政部主計處所編列「臺灣地區家庭收支調
    查」統計資料中「平均每人月消費支出-按區域別分」其中
    「臺南市」之歷年統計金額，自94年2月至99年7月（按99年
    尚無統計資料，應以98年之統計金額16,990元計算），被告
    應分擔支付之原告丙○○、乙○○之扶養費金額合計為1,11
    7,126元【（16,524×11÷2×2）＋（16, 590×12÷2×2）
    ＋（17,276×12÷2×2）＋（17,180×12÷2×2）＋（16,9
    90×12÷2×2）＋（16,990×7÷2×2）＝181,764＋199,08
    0＋207,312＋206,160＋203,880＋118,930＝1,117,126元】
    ，二相扣抵，被告在94年2月至99年7月間，有多付原告丙○○、乙○○扶養費3,135元，此部分被告抗辯就原告丁○○
    所請求返還之不當得利金額內扣抵，即屬有據。
  (六)關於爭點第(七)、(八)點部分：
    查自90年9月1日起至94年2月28日止，原告丁○○為被告所
    代墊原告丙○○、原告乙○○扶養費為640,712元，原告丁○○得依不當得利之法律關係，請求被告返還，扣除被告得
    主張抵銷之金額即被告在94年2月至99年7月間，有多付原告
    丙○○、乙○○扶養費3,135元、扣除被告抗辯在93年間有
    支付原告丙○○、乙○○生活零用金2,200元（此筆扶養費
    為原告所不爭執-見本院99年11月18日言詞辯論筆錄）、再
    回除93年7月14日被告支付原告丙○○、乙○○購買電腦設
    備費用24,276元，即為611,101元。從而，原告丁○○依不
    當得利之法律關係，請求被告應給付原告丁○○611,101元
    ，及自起訴狀繕本送達之翌日即99年8月10日起至清償日止
    ，按年息百分之五計算之利息，為有理由，原告丁○○之請
    求逾上金額部分，即屬無據，不能准許。
  (七)關於爭點第(九)點部分：
    1.按請求將來給付之訴，以有預為請求之必要者為限，得提
      起之，民事訴訟法第246條定有明文。查，原告丙○○、
      乙○○扶養費計算標準即行政部主計處所編列「臺灣地區
      家庭收支調查」統計資料中「平均每人月消費支出-按區
      域別分」其中「臺南市」之歷年統計金額，僅統計至98年
      度為止，尚無99年度之統計金額，宜以98年度之統計金額
      為認定依據，即每人每月16,990元，被告分擔比例為二分
      之一即8,495元。查被告既有分擔給付原告丙○○、乙○○每月扶養費之義務，惟被告並未按月支付上開金額之扶
      養費予原告丙○○、乙○○，此為被告所不爭執，參以被
      告於99年8、9、10、11月匯款予原告丁○○作為原告丙○○、乙○○之扶養費金額亦不足上開本院所認定之原告丙○○、乙○○所必需之扶養費金額，堪認原告丙○○、乙○○對於未到期之扶養費，有預為請求之必要，被告否認
      其事，自無可採，因之，原告丙○○、乙○○就未到期之
      扶養費自得提起將來給付之訴，請求被告按月給付之。則
      原告丙○○請求被告應自99年8月1日起至成年之日前一日
      即104年3月1日止，按月於每月5日給付扶養費8,495元；
      原告乙○○請求被告應自99年8月1日起至成年之日前一日
      即106年2月17日止，按月於每月5日給付扶養費8,495元，
      即屬有據，應予准許。
    2.末查，被告於99年8月、9月、10月、11月分別有匯款12,5
      00元、12,000、12,000、12,000元予原告丁○○作為原告
      丙○○、乙○○扶養費，另於99年9月探視時亦購買4,243
      元生活日用物予原告丙○○、乙○○使用，業據被告提出
      統一發票及匯款單據為憑，且均為原告所不爭執，又被告
      就上開已支付之原告丙○○、乙○○扶養費，雖抗辯就原
      告丁○○所請求之金額為抵銷，惟上開期間之扶養費既係
      由原告丙○○、乙○○向被告為請求，而被告在本件訴訟
      又已陳明抵銷之意，應可解為對原告丙○○、乙○○本件
      訴訟之請求，同有行使抵銷抗辯之意。查被告上開已支付
      之原告丙○○、乙○○扶養費金額合計為52,743元，由原
      告丙○○、乙○○平均受領，即原告丙○○受領26,372元
      ，原告乙○○受領26,371元，原告丙○○、乙○○各得請
      求被告給付之扶養費中在訴訟中已到期部分，即99年8月1
      日起至99年11月30日止共計4個月份，合計各為33,980元
      【8,495×4＝33,980】，扣抵上開被告已給付部分，原告
      丙○○尚得對被告請求7,608元【33,980－26,372＝7,608
      】，原告乙○○尚得對被告請求7,609元【3,980－26,371
      ＝7,609】。則原告丙○○、乙○○依父母對於未成年子
      女扶養義務規定，原告丙○○請求被告給付7,608元，及
      自99年12月1日起至成年之日前一日即104年3月1日止，按
      月於每月5日給付扶養費8,495元；原告乙○○請求被告給
      付7,609元，及自99年12月1日起至成年之日前一日即106
      年2月17日止，按月於每月5日給付扶養費8,495元，即有
      理由，逾上開範圍，即乏依據，應予駁回。
五、關於原告丙○○、乙○○勝訴部分，以訴訟中履行期已到者
    為限，應依職權宣告假執行。關於原告丁○○部分，陳明願
    供擔保，請求宣告假執行，爰酌定相當之擔保金額准許之；
    至於被告部分，亦陳明願供擔保，請求宣告免為假執行，就
    其敗訴部分，亦無不合，爰酌定相當之擔保金額，予以准許
    。至於原告丁○○敗訴部分，其假執行之聲請既失所附麗，
    應予駁回。
六、本件判決之基礎已臻明確，兩造其餘之攻擊防禦方法及舉證
    ，於判決結果無影響，無一一審究之必要，併此敘明。
七、據上論結，本件原告之訴為一部有理由、一部無理由，依民
    事訴訟法第79條、第85條第1項、第389條第1項第2款、第
    390條第2項、第392條第2項、第3項，判決如主文。
中　　華　　民　　國　 100　　年　　1 　　月　　14　　日
                  家事法庭    法　官　鄭  彩  鳳
以上正本係照原本作成。
如對本判決上訴，須於判決送達後20日內向本院提出上訴狀。如
委任律師提起上訴者，應一併繳納上訴審裁判費。
中　　華　　民　　國　 100　　年　　1 　　月　　14　　日
                              書記官　陳  世  明
??

??

??

??




1


??

??

??

??




13


